【裁判字號】    89,訴,606
【裁判日期】    900724
【裁判案由】    分割共有物
【裁判全文】
臺灣彰化地方法院民事判決  八十九年度訴字第六○六號
    原        告  戊○○
    複  代理  人  甲○○
    被        告  寅○○
    訴 訟代理 人  丙○○
    被        告  癸○○
右當事人間請求分割共有物事件，本院判決如左：
    主      文
被告丑○○○、己○○、乙○○○、辛○○、壬○、子○○、庚○○、丁○○應就渠
等被繼承人黃仁丑所遺坐落彰化縣埤頭鄉○○段崙子小段二三三地號、地目田、面積
一‧０一六０公頃、應有部分二分之一之土地辦理繼承登記。
被告癸○○、寅○○應協同原告就共有同右小段二三三─一地號、地目田、面積０‧
七五九一公頃土地，辦理面積更正為０‧七四七六公頃。
原告及被告寅○○、丑○○○、己○○、乙○○○、辛○○、壬○、子○○、庚○○
、丁○○等人共有同右小段二三三地號土地准予分割。其分割方法如附圖甲所示編號
Ａ部分面積０‧五０八０公頃土地分歸被告丑○○○、己○○、乙○○○、辛○○、
壬○、子○○、庚○○、丁○○取得，按渠等應繼分之比例保持公同共有，編號Ｂ部
分面積０‧二九八四公頃土地分歸被告寅○○取得，編號Ｃ部分面積０‧二０九六公
頃土地分歸原告取得。
原告及被告癸○○、寅○○共有同右小段二三三─一地號土地准予分割。其分割方法
如附圖甲編號Ｄ部分面積０‧三七三八公頃土地分歸被告癸○○取得，編號Ｅ部分面
積０‧二一九六公頃土地分歸被告寅○○取得，編號Ｆ部分面積０‧一五四二公頃土
地分歸原告取得。
訴訟費用由被告寅○○負擔百分之二十九，由被告癸○○負擔百分之二十一，由原告
負擔百分之二十一，餘由被告丑○○○、己○○、乙○○○、辛○○、壬○、子○○
、庚○○、丁○○連帶負擔。
    事      實
甲、原告方面：
  一、聲明：如主文第一、二、三、四項所示。
  二、陳述：
    (一)坐落彰化縣埤頭鄉○○段崙子小段二三三地號、地目田、面積一‧０一六０公
      頃土地之原共有人即被告黃仁丑於訴訟程序進行中民國九十年四月二十六日死
      亡，故應由其繼承人丑○○○、己○○、乙○○○、辛○○、壬○、子○○、
      庚○○、丁○○承受訴訟，並辦理繼承登記。
    (二)坐落彰化縣埤頭鄉○○段崙子小段二三三─一地號、地目田之土地，為原告與
      被告寅○○、癸○○所共有，依土地登記簿登記之面積為０‧七五九一公頃，
      惟經彰化縣北斗地政事務所測量結果，其實際面積為０‧七四七六公頃，超過
      法定公差，故被告寅○○、癸○○應協同原告辦理面積更正登記。
    (三)前開二三三地號土地原為原告與被告寅○○，及被告丑○○○、己○○、乙○○○、辛○○、壬○、子○○、庚○○、丁○○等人之被繼承人黃萬丑共有，
      應有部分各為一九三九０分之四０００、一九三九０分之五六九五、二分之一
      ，而二三三─一地號土地則為原告與被告寅○○、癸○○共有，應有部分各為
      一九三九０分之四０００、一九三九０分之五六九五、二分之一。前開二筆土
      地均無分割協議，亦無不能分割之原因，依八十九年一月二十六日修正公布之
      農業發展條例第十六條第一項第四款規定，本件共有耕地得分割為單獨所有。
    (四)為此，依法請求判決如聲明欄所示。
  三、證據：提出土地登記謄本四件、地籍圖謄本二件、應有部分面積明細表二件、
      戶籍謄本七件、戶籍登記簿謄本一件、繼承系統表一件、現場照片四幀、電表
      及抽水機示意圖各一件等為證，並聲請履勘現場。
乙、被告寅○○方面：
  一、聲明：原告之訴駁回。
  二、陳述：
    (一)本件土地採取如附圖乙所示之方法，即編號ａ部分面積０‧五０八０公頃土地
      分歸被告丑○○○等八人取得，並按渠等應繼分之比例保持公同共有，編號ｆ
      部分面積０‧三七三八公頃土地分歸被告癸○○取得，而編號ｂ、ｃ、ｅ、ｄ
      部分面積合計０‧八八一八公頃土地則予以變賣，所得價金由原告及被告寅○○依應有部分之比例分得為宜。蓋在原告不同意系爭土地合併分割之情形下，
      勢必要逐筆分割，且依上開方法分割，原告及被告寅○○所分得之土地，寬度
      從八公尺到二十公尺不等，但長度則由一百六十公尺到一百六十六公尺不等，
      如此狹長之土地將不利農作，如欲出售，恐將乏人問津。故若將附圖乙所示編
      號ｂ、ｃ、ｅ、ｄ部分土地合併變賣，因寬度增加近一倍，除便利農耕外，亦
      較易出售，可提高土地價值。
    (二)若鈞院認將附圖乙所示編號ｂ、ｃ、ｅ、ｄ部分土地合併變賣，由原告與被告
      寅○○按應有部分比例分得價金有所不宜，亦請將系爭土地靠東邊部分即編號
      ｃ、ｄ部分土地分歸被告寅○○取得，編號ｂ、ｅ部分土地分歸原告取得。蓋
      原告與被告癸○○、丑○○○等人均為同姓宗親，而被告寅○○與渠等並無任
      何親戚關係，可謂外人，渠等土地若分在一起，將有助於土地利用，而被告寅
      ○○所分得之土地若夾在渠等之間，難免產生芥蒂，將來欲商量土地利用事宜
      時，顯然較難溝通。
  三、證據：提出收據影本一件、同意書影本一件、補償費計算單影本二件等為證。
丙、被告丑○○○、己○○、乙○○○、辛○○、壬○、子○○、庚○○、丁○○方
    面：
  一、聲明：求為適當之判決。
  二、陳述：
      希望原物分割，即將渠等被繼承人黃先丑先前分管部分土地分歸渠等取得，並
      按渠等應繼分之比例保持公同共有即可。
  三、證據：提出死亡證明書一件、戶籍登記簿謄本一件等為證。
丁、本院依聲請履勘現場，並囑託彰化縣北斗地政事務所派員會同測量，分別製成勘
    驗筆錄及土地複丈成果圖附卷。
    理      由
一、原告主張右揭二三三─一地號土地，依土地登記簿登記之面積為０‧七五九一公
    頃等情，業據原告提出土地登記簿謄本為證，惟經彰化縣北斗地政事務所測量結
    果，其實際面積為０‧七四七六公頃，亦有該事務所製作之土地複丈成果圖附卷
    足憑，故原告請求該筆土地共有人即被告寅○○、癸○○應協同原告辦理更正面
    積為０‧七四七六公頃，應予准許。
二、原告又主張前開二三三地號、地目田、面積一‧０一六０公頃土地，原為原告與
    被告寅○○、黃仁丑等人共有，應有部分各為一九三九０分之四０００、一九三
    九０分之五六九五、二分之一，嗣於訴訟進行中即九十年四月二十六日，原共有
    人黃仁丑死亡，其繼承人即被告丑○○○、己○○、乙○○○、辛○○、壬○、
    子○○、庚○○、丁○○等八人迄今尚未辦理繼承登記；又上開二三三─一地號
    、地目田、面積０‧七四七六公頃土地，為原告與被告寅○○、癸○○共有，應
    有部分各為一九二九０分之四０００、一九三九０分之五六九五、二分之一，該
    二筆土地均無分割協議，亦無不能分割之原因等情，業據原告提出土地登記謄本
    四件、地籍圖謄本二件、應有部分面積明細表二件、戶籍謄本六件、戶籍登記簿
    謄本一件、繼承系統表一件等為證，且為被告所不爭執，自堪信為真實。
三、按共有物除因物之使用目的不能分割或共有人間契約訂有不分割之期限者外，各
    共有人得隨時請求分割共有物，在共有物分割之方法，共有人不能協議決定者，
    法院得因任何共有人之聲請，以原物分配或變價分配之，此觀民法第八百二十三
    條第一項及第八百二十四條第二項等規定自明；又農業發展條例於八十九年一月
    四日修正施行前之共有耕地得分割為單獨所有，該條例第十六條第四款亦有明文
    。本件前開土地既合於判決分割之要件，則原告本於土地共有人之分割請求權訴
    請被告丑○○○等八人就被繼承人黃仁丑所遺同右小段二三三地號應有部分二分
    之一之土地辦理繼承登記，併請求判決分割，於法自屬有據，應予准許。
四、次按共有物分割之方法，須就原物分配，於原物分配有困難時，則予變賣以價金
    分配於各共有人；又就同一共有物對於全體共有人，應採相同之分割方法，最高
    法院五十一年度台上字第二七一號判例、七十四年度第一次民事庭會議決議可資
    參照。經查，本件土地上除西北方有原共有人黃仁丑搭蓋之鐵皮建物外，其餘均
    供種植農作物之用，業經本院會同彰化縣北斗地政事務所人員履測現場，並分別
    製作勘驗筆錄、土地複丈成果圖等附卷可按，又依原告所提如附圖甲所示分割方
    案，或依被告寅○○所提如附圖乙所示分割方案，共有人所分得之土地，其長度
    固較狹長，惟區塊均屬完整，且最小面寬均有八公尺以上，顯見以原物分配並無
    任何困難，揆諸前開判例及決議意旨，被告寅○○主張如附圖乙所示編號ｂ、ｃ
    、ｅ、ｄ部分土地應予變賣，並以價金分配予原告及被告寅○○，其餘編號ａ、
    ｆ部分土地則按原物分割，分別由被告癸○○及丑○○○等人取得之方案，自無
    可採。又查，如附圖乙所示編號ｂ、ｄ部分土地上，分別有被告寅○○及原告設
    置之電表及抽水機，其中抽水機則置於水泥造或磚造建物內等情，為兩造不爭之
    事實，復有原告提出現場照片四幀、電表及抽水機示意圖各一件等附卷足資佐證
    ，故若依被告寅○○所主張如附圖乙所示之方案分割，將來恐有滋生拆除電表、
    抽水機，及拆除建物交還土地等糾紛之虞，然依原告所主張如附圖甲所示之方案
    分割，除已兼顧土地上建物現況、各共有人原使用位置、分割後各共有人分得土
    地之方整及利用價值，且將來並無上述糾紛發生之虞，符合公平適當原則，堪足
    採取，爰依兩造應有部分，判決分割如主文第三、四項所示。
五、本件係分割共有物而涉訟，被告之行為可認按當時之訴訟程度為伸張或防衛權利
    所必要，故由勝訴之原告亦負擔一部分訴訟費用，併此敘明。
據上論結，本件原告之訴為有理由，依民事訴訟法第七十八條、第八十一條第二款、
第八十五條第一項但書、第二項，判決如主文。
中      華      民      國    九十      年      七    月     二十四     日
                                    臺灣彰化地方法院民事第三庭
~B法      官  陳正禧
右正本係照原本作成。
如對本判決提起上訴，應於收受本判決後二十日內向本院提出上訴狀。
~B法院書記官  鄭秀鑾
中      華      民      國    九十      年      七    月     二十六     日


司法院資訊處製作；財團法人民間司法改革基金會備份。
